臺灣臺北地方法院民事判決　　　　　　 93年度家訴字第196號
原　　　告　甲○
訴訟代理人　乙○
被　　　告　丙○○
上列當事人間給付贍養費事件，本院於94年10月20日言詞辯論終
結，判決如下：
    主  文
原告之訴駁回。
訴訟費用由原告負擔。
    事實及理由
一、原告起訴主張：
  (一)兩造於西元2000年12月間在大陸四川省成都市結婚後原告即
    遭被告遺棄，造成原告喪失工作，致使原告生活出現嚴重困
    難，幸經鄉鈞院90年度簡字第8 號判決被告應按月給付原告
    生活費新台幣（以下同）6,000 元，但被告於2002年在大陸
    地區訴請離婚獲准，業經鈞院93年度家聲字第4 號民事裁定
    認可。原告在工作和婚姻雙失的情況下，生活頓陷絕境，精
    神也處於極度絕望之中，以原告現在的精神狀況和年齡，根
    本無法工作。這一切皆因被告始亂終棄所造成。爰依民法第
    1057條規定，請求被告給付贍養費80萬元等語。
  (二)對於被告答辯之陳述：
    1.被告稱原告不斷以婚姻威脅，達到索取金錢之目的云云，
      被告遺棄原告，進而請求離婚，否則原告豈會訴求贍養費
      ；若非依法強制執行生活費，被告又怎會對原告盡扶養之
      責。原告循法律途逕解決，怎可稱以婚姻威脅索取金錢。
      被告不申請原告到台灣和訴請離婚的行為，不是遺棄是什
      麼？被告更謊稱原告到台灣後要住在表哥陳台雄家，又說
      「如趁被告不在家時，發生凌虐家母之事情」云云，豈不
      是前後矛盾，既然要住表哥家，又怎會發生凌虐其母之事
      ，被告以自相矛盾的謊言和未曾發生的故事，豈不是欲加
      之罪。被告又辯稱：「廣東省平均每人全年消費性支出為
      8988.48 元人民幣，惟原告在深圳市生活，深圳市每人每
      月消費性支出即已高達1418.84 元人民幣。另被告稱生活
      費的強制執行到92年2 月份，要求歸還多付部份，但臺灣
      臺北地方法院是在93年6 月間93年度家聲字第4 號判決認
      可兩造之大陸地區深圳法院離婚判決之法律效力，依此日
      期觀之，被告生活費還未給夠。兩造婚後在成都的賓館同
      居半個月，非無夫妻之實。兩造若無感情，被告又怎會一
      返台就急於到海基會為原告辦理去台手續。惜後受其母李
      惠秋唆擺（被告母親聲稱離婚是他們家的祖傳秘方），被
      告遂惡意遺棄原告，怎會說對原告沒有造成精神上的打擊
      。原告在遭遺棄的情況下所採取的法律行為，怎叫需索無
      度，被告稱與原告結婚是誤信其兄隱瞞，請問，隱瞞了什
      麼？是這場官司嗎？
    2.原告與大陸之工作單位終止工作契約是2000年12月與被告
      結婚時的事情，要求給付贍養費是西元2004年，兩造婚姻
      關係結束後的事情，原告無法找到工作也是現在的事情，
      這些都是目前存在的事實，而西元2000年的狀況與本案根
      本毫無關係，況那時原告較年輕且精神狀態亦良好。原告
      因與被告結婚而失去工作，當時原告就是否與單位簽訂離
      職合同徵求被告的意見，被告要求原告離職，并聲稱要立
      刻帶原告到台灣，原告始與單位簽訂了離職合同。此後原
      告滿懷期待與被告共創未來，但不只希望落空，就連生活
      來源也成問題。顯而易見，在整個婚姻關係中原告無任何
      錯誤和過失，自始至終原告都處於被動和遭遺棄的位置，
      是否能到台灣夫妻團聚和雙方能否履行同居義務的權利都
      在被告手中，而原告要求給付扶養費和贍養費，是在被告
      不履行做丈夫的責任和遭到其遺棄後而不得已的合法訴訟
      行為，并非所謂以婚姻關係達到索取金錢之目的。被告現
      將原告訴求生活費和贍養費之合法行為安上過錯之名，完
      全是在強詞奪理。
    3.原告的代理人及兩造親屬曾經多次找被告及其母親溝通，
      但未獲置理。
    4.被告辯稱新台幣80萬元原告在大陸可度完餘生云云，。查
      新台幣80萬元折合人民幣約20萬元，在深圳房租水電每月
      最低都要1,000 元人民幣，伙食費每月最低要600 元人民
      幣，以此計算20萬元人民幣只可以用12年，以原告現在的
      年齡，難道反餘下12年壽命（只活50多歲）。原告對被告
      所患「重鬱症」表示懷疑，以在香港醫院咨詢所知，患重
      鬱症者，根本不能正常上班。另如被告對原告的精神狀態
      出現問題有疑問，可去電原告住所地管理處查詢即明。
    5.原告在大陸工作，被告卻以台灣地區勞動基準法來用於原
      告，殊屬無理。在大陸地區國家機關工作人員一經與單位
      解除合約，就意味著終生失業，再要重新找工作是十分困
      難的事。另原告已與單位解除合約，怎還說60歲退休之事
      。西元1990年原告只是借調去其他單位工作，并非停止工
      作，原告到深圳也是1997年的事，而非1990年就搬到深圳
      。1997年因為原告母親罹病，需人照顧，原告才隨母遷居
      。當時原告的生活是靠以往的一些積蓄和母親的退休金生
      活。目前原告是借居於胞姐乙○在深圳的房屋。
  (三)總之，原告因為與被告結婚時，就是否與單位簽訂離職合同
    徵求被告的意見，被告聲稱要立刻帶原告到台灣，原告信以
    為真而與單位簽訂了離職合同。原告在兩造婚姻關係中無任
    何錯誤和過失，因自始至終原告都處於被動和遭遺棄的位置
    ，是否能到台灣夫妻團聚和雙方能否履行同居義務的權利都
    在被告手中，原告根本無何辦法和半點自主權。離婚是由被
    告提出來的，原告根本不同意離婚，更為此而傷心欲絕，精
    神受到嚴重打擊。原告確因離婚而生活陷入困境，原告因為
    婚姻失去了服務長達20年的國家公務員公職，而造成原告現
    在這種無經濟來源，原告亦因離婚而精神受到重創，故此以
    原告現在的年齡和精神狀態根本無法再找到工作。，原告之
    所以落到如此地步，皆為被告一手造成，而依民法第1057條
    規定請求被告給付贍養費等語。
  (四)聲明：被告應給付原告贍養費新台幣80萬元。
二、被告則以：
  (一)被告當初不惜千里迢迢到大陸地區，與原告辦理結婚手續，
    焉有　無故遺棄原告之理？且在婚姻關係存續中，也依鈞院
    90年度家簡字第8 號判決內容，盡了扶養之責。兩造婚姻經
    大陸地區深圳市羅湖區人民法院2002年12月26日（2002）深
    羅法民初字第4107號民事判決離婚，及臺灣臺北地方法院93
    年度家聲字第4 號認可，均不予採納原告遭遺棄之意見，足
    證被告無過失。原告自婚後即不斷的以婚姻關係為脅，達到
    索取金錢之目的，從扶養費到贍養費，從未要求履行同居。
    進而威脅被告：只要被告辦理原告來臺手續，即停止訴訟。
    但原告抵臺後，住在陳副局長台雄家，不與被告同住。企圖
    將被告當人頭，達到其入境臺灣目的，可見其品德上之瑕疵
    ，待其來台，趁被告上班不在家中時，發生凌虐家母之情事
    ，則悔之晚矣！所以，豈能說原告無過失？
  (二)兩造婚前並無交往，被告是誤信同父異母哥哥徐自強（即原
    告姊夫）之隱瞞，而與原告結婚。婚後即即顯露出需索無度
    之本性。況臺灣臺北地方法院93年度家聲字第4 號理由四，
    已明示：兩造婚姻確有破綻，兩造顯無任何感情基礎，更從
    未有過夫妻之實。原告早於西元1990年就以照顧母親為由，
    辦理留職停薪並搬　至深圳，原告終止工作契約時之平均６
    個月薪資為674 元人民幣，而被告依臺灣臺北地方法院90
    年家簡字第8 號判決，按月給付原告1418. 89元人民幣約兩
    年多時間，原告完全不用工作，還可從生活程度低的四川省
    ，搬到生活程度高的廣東省。原告高中畢，身體又無殘障，
    民國49年出生，正值壯年。難道14年間（西元1990年－2004
    年）還找不到適合工作嗎？且原告原在「四川省溫江縣國家
    糧食廳」任職，縱然已與該工作單位解除合約，原告居住之
    深圳市乃工商發達之都市，並非表示原告不能再尋其他工作
    。
  (三)原告於婚後即顯露需索金錢無度之態度，以訴訟方式向被告
    索取扶養費用，致被告飽受精神上痛苦，業經臺北市療養院
    診斷出身患重鬱症，仍默默隱忍，未向原告主張任何要求。
    反之，原告與被告才相處約兩週時間，顯無任何感情基礎，
    更未有過夫妻之實。原告卻向被告主張贍養費80萬元，遠遠
    足夠在中國大陸，不必工作即可渡完餘生。
  (四)依臺灣臺北地方法院93年度家聲字第4 號認可兩造之大陸離
    婚判決內容可知，被告就兩造離婚並無過失；兩造婚姻自西
    元2002年12月16日解消，至今二年餘，原告不思工作營生；
    原告也曾於1990年辦理留職停薪，到2000年12月兩造結婚時
    為止，共10年，原告也未有陷於生活困難之情事，如今兩造
    離婚僅兩年後，又怎能說生活陷於困難，原告有欺瞞之嫌。
    兩造婚姻依大陸地區法院判決，已於91年12月16日消滅，原
    告猶收取自91年12月16日起至93年2 月止，計14.5個月之生
    活費，原告理應返還。
  (五)被告任職臺北市政府二級單位之警衛一職，月入四萬餘元，
    姊一已成家，下無弟妹，被告與母親相依為命，所有開銷與
    扶養母親之責，全賴被告負擔，母親年老多病，臺北市之生
    活開銷眾不貲，被告無餘錢贍養原告，臺灣地區平均物價指
    數比去年同期增2.24% ，判決被告給付原告贍養費將造成被
    告經濟能力上之不足。反之，原告單身一人並無負擔，卻不
    思工作，還向原告提贍養費之訴，應予駁回。原告稱喪失工
    作無收入來源，生活出現嚴重困難，依其精神狀態與年齡無
    法找到工作云云，惟依臺灣地區與大陸地區人民關係條例第
    41條，本件適用臺灣地區法律，依台灣地區之勞動基準法第
    54條第1 項：勞工強制退休年齡為60歲；公務人員退休法規
    定公務員命令退休年齡為65歲。原告係民國49年10月31日生
    之高中畢業生，自營生計能力應無困難。原告於1990年就與
    原單位辦理留職停薪，還可從生活程度低的四川省，搬到生
    活程度高的廣東省，（按中華人民共和國國家統計局編，
    2003年中國統計年鑒：四川省全年消費性支出為5413.89 元
    人民幣。廣東省全年消費性支出為：8988.48 元人民幣），
    而十餘年來未有不足。但原告自與被告婚後，即無條件的取
    得扶養費至2004年2 月，如今只是恢復原狀。原告與其單位
    終止工作契約時，其平均六個月薪資才為674 元人民幣，且
    還無業中? 可見原告並無陷入生活困難之情事。況且，大陸
    地區也有被告所不知的社會福利救濟制度，再說，兄弟姐妹
    互相間本互負扶養義務。
  (六)原告宣稱在深圳租賃房屋，但沒有契約，也無收據，原告說
    法不實在；兩造判決離婚生效日為2002年12月16日，原告也
    可能已再婚或已死亡，其訴請贍養費純為斂財；原告提出無
    工作能力合法證明，合法生存證明，合法單身證明，合法租
    賃契約。原告於2004年9 月3 日起訴狀中稱，以現在年齡，
    無法找到工作，無經濟來源，2005年3 月10日答辯狀又稱：
    1990年為借調，非停止工作。現借住位於深圳胞姊的房屋，
    靠以往積蓄與母親退休金為生云云，與其前述之租賃房屋及
    靠胞姊接濟為生均不相符。
  (七)原告既沒有健康問題，也未屆退休年齡，只是不願工作、不
    想工作，只想不勞而獲。原告無陷入生活困難之實，因原告
    自營生計能力，蓋依四川省糧食儲備廳證明：「甲○同志原
    1990年留職停薪離開我單位，特此證明，四川溫江國家糧食
    儲蓄廳。2003年7 月28日。地址: 溫江縣建設路5 號。電：
     (000) 0000000、272236。」，可見原告從1990年至今都未
    曾工作，並不是因結婚而停止工作，原告仍可生活無慮。大
    陸地區離婚判決經我方法院裁定認可後，離婚日期溯及自大
    陸地區離婚判決確定日期。業據內政部88年5 月15日台（88
    ）內戶字第8804229 號函釋在案。被告在大陸訴請離婚，經
    判准兩造離婚後，原告撤回上訴，兩造離婚因而確定，足證
    相對人亦無維持婚姻之意願，且原告亦知依大陸地區新婚姻
    法無法請求贍養費，因而撤回上訴。原告貪婪索取金錢，從
    未要求履行同居，更未有過同居之實，且從未表示要到臺灣
    盡夫妻義務。
  (八)原告就兩造離婚非無過失，其生活亦未陷於困難。原告之訴
    無理由，應予駁回。
三、得心證之理由：
  (一)兩造於89年12月27日在大陸地區結婚，婚後約二星期被告返
    回臺灣工作，兩造即分居；被告返台後認為被告需索金錢無
    度，以致未完成申請原告來台手續，原告未能來台，亦未要
    被告前往大陸，被告此後亦未再前往大陸；原告於90年7 月
    31 日 向本院訴請被告給付生活費，經本院於91年1 月30日
    90年度家簡字第8 號判決被告在兩造婚姻消滅前應按月給付
    原告6,000 元，並確定在案；被告則於上開案件確定後，在
    大陸地區訴請判決離婚，經深圳市羅湖區人民法院於91年12
    月16 日 判決兩造離婚，原告原不服提起上訴，惟又撤回上
    訴，兩造離婚判決亦確定，該大陸判決復經本院於93年6 月
    24日以93年度家聲字第4 號裁定認可，認可裁定亦已確定。
    上開事實為兩造不爭執，並據調閱本院90年度家簡字第8 號
    全卷、93年度家聲字第4 號全卷查明無誤，均堪信為真實。
  (二)按夫妻之一方為臺灣地區人民，一方為大陸地區人民者，其
    離婚之效力，依臺灣地區之法律，臺灣地區與大陸地區人民
    關係條例第53條定有明文。本件原告為大陸地區人民，被告
    係大陸地區人民，故有關離婚後應否給付贍養費應適用臺灣
    地區法律。次按臺灣地區民法第1057條規定：夫妻無過失之
    一方，因判決離婚而陷於生活困難者，他方縱無過失，亦應
    給與相當之贍養費。又當事人主張有利於己之事實者，就其
    事實有舉證之責任，民事訴訟法第277 條亦有明文。依上開
    規定，原告就其生活陷於困難應負舉證責任。被告抗辯原告
    係西元1960年10月31日出生，現年45歲之女性，四肢健全，
    依其年齡觀之，並無不能工作之事由；原告並未證明就業市
    場不需要45歲之女性，或者45歲之強制退休年齡；原告尚有
    兄弟姊妹為其扶養義務人，均為原告所不否認，自可採信；
    原告就其陷於生活困難之情，未能舉證，尚難以其空言找不
    到工作遽認生活陷於困難，原告既然尚未屆退休年齡，依其
    年齡及身體狀況仍有工作能力，復有扶養義務人對原告負扶
    養義務，被告抗辯原告生活並未陷於困難為可採。從而，本
    件原告之訴為無理由，應予駁回。
四、據上論結：原告之訴為無理由，並依民事訴訟法第78條判決
    如主文。
中　　華　　民　　國　　94　　年　　11　　月　　3 　　日
                  家事庭法  官  林妙黛
以上正本係照原本作成。
如對本判決上訴，須於判決送達後20日之不變期間內，向本院提
出上訴狀。
中　　華　　民　　國　　94　　年　　11　　月　　3 　　日
                        書記官　尹遜言
